【裁判字號】    98,交抗,2146
【裁判日期】    980914
【裁判案由】    違反道路交通管理處罰條例
【裁判全文】
臺灣高等法院交通事件裁定        98年度交抗字第2146號
抗  告  人  交通部公路總局臺北區監理所蘆洲監理站
受  處分人  甲○○
                      2樓
上列抗告人因受處分人違反道路交通管理處罰條例案件，不服臺
灣板橋地方法院98年度交聲字第1751號，中華民國96年7月28日
所為裁定（原處分案號：交通部公路總局臺北區監理所蘆洲監理
站北監蘆字第裁46-C00000000號），提起抗告，本院裁定如下：
    主  文
抗告駁回。
    理  由
一、抗告意旨略以：受處分人甲○○因於酒後騎乘輕型機車，於
    98 年6月17日20時23分許遭警攔停，測試結果，確認其酒精
    濃度測定值為每公升0.36毫克，故遭警當場舉發，其後本站
    並裁決受處分人應處罰鍰新臺幣1萬5仟元、吊扣駕駛執照12
    個月並施以道路安全講習處分。受處分人不服向原審法院聲
    明本件異議，原審法院就受裁罰吊扣駕駛執照部分撤銷，而
    諭知不罰，固非無見。惟受處分人係因已考有普通小型車駕
    駛執照，依規定得駕駛輕型機車，依交通部94年1月24日交
    路字第0970015997號函示，民眾已具備較低車類駛資格後，
    當其取得高一級車類駕駛資格時，基於1人1照原則，係應換
    發較高一級車類之駕駛執照，准其駕駛較低級車類之車輛。
    故如駕駛人領有汽車及機車駕駛執照，其若駕駛汽車違規應
    受予吊扣駕照處分，當以吊扣其所領有憑以許可駕駛汽車行
    駛道路之汽車駕駛執照；若駕駛機車違規應受予吊扣駕照處
    分，則吊扣其領有之機車駕駛執照。故本案受處分人今僅領
    有汽車駕駛執照，則其駕駛機車於道路資格已不必再另行考
    領機車駕照，依法自應吊扣其領有但違規之普通小型車駕駛
    執照，為此提起本件抗告，請酌參行政機關之法律解釋，維
    持原處分之內容吊扣普通小型車駕駛執照12個月為適法等語
    。
二、原裁定略以：
  (一)本件異議人即受處分人甲○○，於98年6月17日20時23分許
    ，駕駛車牌號碼SG7-467號輕型機車，在臺北縣三重市○○
    路及五谷王北街口處，有酒精濃度超過規定標準（酒測值達
    每公升0.36毫克）駕駛車輛之違規行為，此為異議人所不爭
    執，並有臺北縣政府警察局98年6月17日北縣警交大字第C0
    0000000號舉發違反道路交通管理事件通知單、交通部公路
    總局臺北區監理所蘆洲監理站98年6月24日北監蘆字第裁46
    -C00000000號裁決書各1紙附卷可稽，是異議人上揭交通違
    規事實，應堪認定。
  (二)按汽車駕駛人飲用酒類或其他類似物後，其吐氣所含酒精濃
    度超過每公升0.25毫克，不得駕車；駕駛汽車經測試檢定酒
    精濃度超過標準，處汽車駕駛人罰鍰15,000元以上60,000元
    以下，並當場移置保管該汽車及吊扣駕駛執照1年，道路交
    通安全規則第114條第2款、道路交通管理處罰條例第35條第
    1項第1款分別定有明文。復按道路交通管理處罰條例第68條
    業於94年12月14日修正，並自95年3月1日施行，修正前之道
    路交通管理處罰條例第68條規定：「汽車駕駛人，因違反本
    條例及道路交通安全規則之規定，受吊扣或吊銷駕駛執照處
    分時，吊扣或吊銷其持有各級車類之駕駛執照」，而修正後
    之道路交通管理處罰條例第68條規定：「汽車駕駛人，因違
    反本條例及道路交通安全規則之規定，受吊銷駕駛執照處分
    時，吊銷其持有各級車類之駕駛執照」，查該條文修正前，
    其原提案修正條文為：「汽、機車駕駛人，因違反本條例及
    道路交通安全規則之規定，受吊扣或吊銷駕駛執照處分時，
    吊扣或吊銷其違法或違規當時所駕駛車輛之駕駛執照」，其
    立法理由略以：「原條文將違法或違規駕駛人所持有各級車
    類之駕駛執照一併吊扣或吊銷，失之過酷，影響人民工作及
    生活甚鉅，爰修正之」等語，是以其立法意旨在於違規行為
    對道路交通秩序之維持及道路交通安全已生較大之影響，故
    規定吊扣或吊銷其持有各級車類之駕駛執照，以限制其繼續
    駕車行駛道路之權利，其係屬駕駛行為之限制，並不因所持
    駕駛執照種類不同而有所差異。則參照上開立法理由及立法
    經過，依修正後之條文，按上開規定受「吊銷駕照」處分者
    ，仍維持吊銷其持有各級車類之駕駛執照，至於受「吊扣駕
    照」處分者，則僅「吊扣」其違法或違規當時所駕駛車輛之
    駕駛執照，不再吊扣其持有各級車類之駕駛執照，此觀之立
    法理由及立法經過至明。又行政行為，採取之方法所造成之
    損害不得與欲達成目的之利益顯失均衡，行政程序法第7條
    第3款定有明文及行政罰法第18條意旨可參。而原處分機關
    於本件異議人無輕型機車之駕照可供吊扣時，吊扣其普通小
    型車駕照以代之，雖可達成限制駕駛人繼續駕駛輕型機車等
    級車類行駛之目的，惟亦同時造成限制駕駛人繼續駕駛該級
    （普通小型車等級）車類行駛之結果，所造成之損害（異議
    人喪失繼續駕駛普通小型車之權利）已與欲達成目的（限制
    異議人駕駛輕型機車，以預防酒後駕駛輕型機車所造成之危
    險）之利益顯失均衡。
  (三)又受處分之違規行為係發生於98年6月17日，自應依修正後
    之道路交通管理處罰條例第68條裁處。而修正後道路交通管
    理處罰條例第68條之規定，既將「吊扣」等字刪除，是依前
    開說明，駕駛人受吊扣駕駛執照處分時，不再吊扣其持有各
    級車類之駕駛執照，故原處分機關於作成吊扣駕駛執照處分
    時，應就行為人所應吊扣之駕駛執照種類予以限定，始符合
    依法行政原則，是依前述異議人依法所受之處分應為限制其
    駕駛輕型機車之權利自明。再按汽車駕駛人取得高一級車類
    之駕駛資格者，應換發駕駛執照，並准其駕駛較低級車類之
    車輛，如已領有小型車駕駛執照者，得駕駛輕型機器腳踏車
    ，道路交通安全規則第61條第1項第4款定有明文。查本件異
    議人未領有輕型機車駕駛執照，其所持有之駕駛執照為普通
    小型車駕駛執照，係於85年12月5日取得，另於95年2月10日
    迄96年2月9日因酒駕遭吊扣，並於96年2月13日發還等節，
    有臺北區監理所汽車駕照基本資料列印1紙在卷可按，是異
    議人雖領有普通小型車駕駛執照，惟異議人無輕型機車駕駛
    執照可供吊扣，若原處分機關因異議人無輕型機車駕駛執照
    可供吊扣，而逕行吊扣異議人之普通小型車駕駛執照，此舉
    顯已逾越修正後道路交通管理處罰條例第68條之規範意涵及
    範圍，則上開處分亦同時剝奪異議人駕駛普通小型車之權利
    ，故異議人此部分異議理由，自屬可採。是本件異議人駕駛
    輕型機車時酒精濃度超過規定標準之違規行為，事證明確，
    足堪認定，原處分機關就此部分認定應依道路交通管理處罰
    條例第35條第1項第1款、第24條第1項第2款及違反道路交通
    管理事件統一裁罰基準表規定，裁處罰鍰15,000元，並施以
    道安講習，於法並無不合，且異議人就此部分並未爭執。另
    就裁處吊扣異議人普通小型車駕駛執照12個月之裁罰部分，
    因本件異議人係駕駛輕型機車之違規，且異議人未領有輕型
    機車駕駛執照，而無從予以吊扣。原處分機關雖以於道路交
    通管理處罰條例第68條修正前所作成之交通部94年9月15日
    交路字第0940051433號函之函釋，認異議人有違反道路交通
    管理處罰條例第35條第1項第1款之行為，應吊扣普通小型車
    駕駛執照等語。惟按行政函示，依司法院大法官會議釋字第
    38號、第137號、第216號解釋意旨，法院本即不受該行政函
    示見解之拘束，而得依據個別確信適用法律。況該函示內容
    並未明言應否吊扣其違規車輛以外之駕駛執照，是原處分機
    關顯漏未審酌上開條例第68條修正理由之意旨，而裁處吊扣
    異議人普通小型車駕駛執照12個月之裁罰部分，即有未當，
    故異議人提起本件聲明異議，為有理由，應將原處分關於吊
    扣駕駛執照部分撤銷，諭知不罰如主文第2項所示，其餘異
    議則予駁回。
三、經查：
  (一)「汽車駕駛人取得高一級車類之駕駛資格者，應換發駕駛執
    照，並准其駕駛較低級車類之車輛，其規定如下：四、已領
    有小型車駕駛執照者，得駕駛輕型機器腳踏車。」道路交通
    安全規則第61條第1項第4款定有明文。
  (二)有關94年12月14日修正道路交通管理處罰條例第68條規定，
    參酌其立法理由，本條修正原因乃舊法將違規駕駛人所持有
    各級車類之駕駛執照一併吊扣，失之過酷，故已領有重型汽
    車駕駛執照者，酒後違規駕駛重型機車時，吊扣該駕駛者之
    重型機車駕駛執照，不得吊扣其領有之其他汽車或機車駕駛
    執照。但因取得高一級車類之駕駛資格者，得駕駛較低級車
    類之車輛，因此當未領有較低級駕駛執照者，依其領有之較
    高級駕駛執照酒後違規駕駛較低級之車輛時，仍應吊扣其駕
    駛該違規車輛所憑之較高級駕駛執照，始符道路交通安全規
    則第114條第2款、第53條、第61條第1項及道路交通管理處
    罰條例第35條第1項第1款、第24條第1項第2款、第68條規定
    之意旨。
  (三)又酒醉駕車行為均製造法所不容許之風險，以風險製造之立
    場觀之，並不因駕駛車輛種類之不同，而有所差別。但從風
    險實現之觀點而言，酒醉駕駛車類之不同，其對於交通安全
    衍生之實害結果也有所差異，如駕駛人駕駛低一級之車類有
    違規行為時，不論其所造成之實害結果，而一律吊扣駕駛人
    所持有之各類駕照．亦有違反相同事件相同處理，不同事件
    不同處理之平等原則。
  (四)綜上所述，本件受處分人雖有上開酒後駕駛輕型機車之違規
    行為，依法應受吊扣駕駛執照之裁罰處分，惟因其僅領有普
    通小型車駕駛執照，自不得吊扣其較高級之駕駛執照。原審
    以受處分人此部分異議為有理由，將原處分關於吊扣駕駛執
    照12個月部分撤銷，並諭知此部分不罰，經核並無不合。原
    處分機關猶執前詞提起本件抗告，為無理由，應予駁回。
據上論結，應依道路交通案件處理辦法第26條，刑事訴訟法第
412條，裁定如主文。
中    華    民    國    98    年    9    月    14   日
                  刑事第四庭審判長法  官  陳筱珮
                                  法  官  邱滋杉
                                  法  官  孫惠琳
以上正本證明與原本無異。
不得再抗告。
                                  書記官  劉有志
中    華    民    國    98    年    9     月    15    日


司法院資訊處製作；財團法人民間司法改革基金會備份。
